ACORDAO-COMPLETO-2544529

ACÓRDÃO 4120/2022 ATA 27/2022 - SEGUNDA CÂMARA

VISTOS, relatados e discutidos estes autos de tomada de contas especial instaurada pelo Fundo Nacional de Desenvolvimento da Educação (FNDE) em desfavor de Maria Rita Bomfim Evangelista, ex-Prefeita de Porto Real do Colégio/AL, em razão de rejeição parcial da prestação de contas dos recursos repassados àquela municipalidade no âmbito do Programa Nacional de Alimentação Escolar (PNAE) no exercício de 2011,
ACORDAM os Ministros do Tribunal de Contas da União, reunidos em sessão da Segunda Câmara, ante as razões expostas pelo Relator, em:
9.1. com fundamento nos arts. 1º, inciso I, 16, inciso III, alíneas "b" e "c", 19 e 23, inciso III, da Lei 8.443/1992, julgar irregulares as contas de Maria Rita Bomfim Evangelista e condená-la ao pagamento do débito discriminado a seguir, atualizado monetariamente e acrescido dos juros de mora devidos, calculado desde a data de ocorrência indicada até sua efetiva quitação, na forma da legislação vigente, fixando o prazo de 15 (quinze) dias, a contar do recebimento da notificação, para que seja comprovado, perante este Tribunal, o recolhimento da quantia aos cofres do Fundo Nacional de Desenvolvimento da Educação (FNDE) , nos termos do art. 23, inciso III, alínea "a", da referida Lei c/c o art. 214, inciso III, alínea "a", do Regimento Interno do TCU:
	Valor original (R$) 
	Data da ocorrência

	61.645,21
	4/10/2011

	22.560,00
	3/11/2011

	8.038,63
	30/11/2011

	22.560,00
	2/12/2011

9.2. com fundamento no art. 57 da Lei 8.443/1992, aplicar a Maria Rita Bomfim Evangelista multa no valor de R$ 22.000,00 (vinte e dois mil reais) , atualizado monetariamente desde a data do presente acórdão até a do efetivo recolhimento, se for pago após o vencimento, na forma da legislação vigente, fixando o prazo de 15 (quinze) dias, a contar do recebimento da notificação, para que seja comprovado, perante este Tribunal, o recolhimento da quantia aos cofres do Tesouro Nacional, nos termos do art. 23, inciso III, alínea "a", da referida lei c/c o art. 214, inciso III, alínea "a", do Regimento Interno do TCU;
9.3. com fundamento no art. 26 da Lei 8.443/1992, autorizar, se requerido, o pagamento das importâncias devidas em até 36 (trinta e seis) parcelas mensais e consecutivas, fixando o prazo de 15 (quinze) dias, a contar do recebimento da notificação, para que seja comprovado, perante este Tribunal, o recolhimento da primeira parcela, e de 30 (trinta) dias, a contar da parcela anterior, para que seja comprovado o recolhimento das demais parcelas, devendo incidir sobre cada valor mensal os devidos acréscimos legais, na forma prevista na legislação vigente, além de alertar que a falta de comprovação do recolhimento de qualquer parcela importará no vencimento antecipado do saldo devedor, nos termos do art. 217 do Regimento Interno do TCU;
9.4. com fundamento no art. 28 da Lei 8.443/1992, autorizar, desde logo, a cobrança judicial das dívidas, caso não atendida a notificação;
9.5. com fundamento no art. 16, § 3º, da Lei 8.443/1992, c/c o art. 209, § 7º, do Regimento Interno do TCU, remeter cópia deste acórdão à Procuradoria da República em Alagoas para adoção das medidas que entender cabíveis;
9.6. remeter cópia deste acórdão ao Fundo Nacional de Desenvolvimento da Educação e à responsável.

TCE instaurada pelo FNDE em razão de não comprovação da regular aplicação dos recursos repassados pela União, para atendimento ao PNAE, exercício 2011.

Segunda Câmara

Município de Porto Real do Colégio/AL.

3. Responsável: Maria Rita Bomfim Evangelista (XXX.901.705-XX).

13.1. Ministros presentes: Aroldo Cedraz (na Presidência), Augusto Nardes, Bruno Dantas (Relator) e Antonio Anastasia.
13.2. Ministros-Substitutos presentes: Marcos Bemquerer Costa e André Luís de Carvalho.

BRUNO DANTAS

Trata-se de tomada de contas especial instaurada pelo Fundo Nacional de Desenvolvimento da Educação em desfavor de Maria Rita Bomfim Evangelista, ex-Prefeita municipal de Porto Real do Colégio/AL, gestão 2009-2012, em razão de rejeição parcial da prestação de contas dos recursos repassados àquela municipalidade no âmbito do Programa Nacional de Alimentação Escolar (PNAE) no exercício de 2011.
2.	Transcrevo, a seguir, com os ajustes que julgo pertinentes, a instrução de mérito do auditor da secretaria responsável pela análise do processo (peça 44) :
"HISTÓRICO
2.	Os recursos federais foram repassados por meio de diversas ordens bancárias no intervalo entre 15/3/2011 e 30/11/2011, no valor total de R$ 225.600,00, estando coligidas no demonstrativo de peça 3. O extrato bancário constante dos autos (peça 4) documenta que o saldo anterior da conta era de R$ 50,00 e, ao final do exercício, de R$ 43,27 (peça 4, p. 13) .033
3.	Consolidando as ordens bancárias emitidas em datas idênticas e considerada a data dos créditos na conta específica, conforme os extratos bancários constantes dos autos (peça 4) , temos a cronologia sintética dos repasses agregados, conforme a tabela seguinte:
	Data do crédito na conta específica
	Valor (R$) 

	16/3/2011
	1.746,00

	17/3/2011
	22.560,00

	4/4/2011
	22.560,00

	5/5/2011
	22.560,00

	3/6/2011
	22.560,00

	3/10/2011
	5.238,00

	4/10/2011
	83.256,00

	3/11/2011
	22.560,00

	2/12/2011
	22.560,00

	Total
	225.600,00

4. 	A prestação de contas foi registrada no sistema integrado do FNDE (peça 9) , na data de 6/3/2013 (peça 9, p. 7) . Na sequência, contudo, sobreveio fiscalização in loco da Controladoria-Geral da União na administração municipal, entre 10/11/2014 e 31/7/2015, tendo como objeto, na parte que ora se reproduz neste processo, a execução do PNAE no município, no intervalo entre 3/1/2011 e 12/8/2013, cujo Relatório de Demandas Externas 00202.000124/2013-41 (peça 5) apontou as seguintes anomalias, no que tange à execução do PNAE no município no período considerado:
4.1.	Falta de localização dos processos licitatórios relativos à matéria;
4.2.	Processos de pagamento não devidamente instruídos;
4.3.	Lançamentos a débito na conta corrente específica do PNAE sem suporte documental, no valor total de R$ 103.797,01;
4.4.	Falta de compra de gêneros alimentícios junto à agricultura familiar ou pequeno empreendedor rural no percentual mínimo de 30%;
4.5.	Funcionamento precário do Conselho de Alimentação Escolar, com apenas uma reunião no exercício de 2011, no mês de março;
4.6.	Falta de composição diferenciada dos cardápios da alimentação escolar conforme a faixa etária atendida;
4.7.	Atraso injustificado na distribuição de merenda ao público de Educação de Jovens e Adultos, iniciada somente 34 dias após o início do ano letivo de 2011, com prejuízo quantificado de R$ 2.968,20;
4.8.	Abastecimento irregular de gêneros alimentícios a unidades de ensino de jovens e adultos;
4.9.	Falta de fornecimento de três refeições diárias ao público do programa Mais Educação;
4.10. Superfaturamento na aquisição de gêneros alimentícios, no valor de R$ 10.202,23, com variações significativas entre os valores de aquisição de determinados itens em cada exercício.
5.	Por seu turno, a análise da gestão financeira ficou registrada no Parecer 2563/2019/DAESP/COPRA/CGAPC/DIFIN, de 13/6/2019 (peça 11) , tendo sido assinaladas as seguintes desconformidades:
5.1.	Incongruências entre os saldos iniciais e finais indicados no demonstrativo sintético anual de execução físico-financeira;
5.2.	Divergência entre a despesa declarada no demonstrativo sintético da execução físico-financeira (R$ 219.568,36) , e a registrada nos extratos bancários da conta específica do programa (R$ 258.945,83) , com prejuízo de R$ 39.377,47, traduzindo comprovação apenas parcial das despesas realizadas;
5.3.	Divergência entre os valores relativos a rendimentos de aplicações financeiras, saldo reprogramado e receita total consignados nos extratos bancários e aqueles constantes da prestação de contas.
6.	O Parecer do Conselho de Alimentação Escolar (peça 10) aprovou a aplicação dos recursos, porém com diversas ressalvas (falta de priorização de comunidades indígenas e quilombolas, agricultura familiar, produção local de gêneros, assentados de reforma agrária, trânsito de valores do PNAE por outras contas de titularidade da prefeitura, documentação fiscal sem indicação do nome do programa, dificuldade de acesso pelo conselho à documentação da prestação de contas, falta de previsão da alimentação adequada no plano pedagógico, falta de higiene e infraestrutura nas escolas para o preparo das refeições, armazenamento inadequado dos gêneros, falta de cardápios para portadores de necessidades alimentares específicas, não aplicação de testes de aceitabilidade e insuficiência de ações de educação alimentar e nutricional) .
7.	Nesse quadro, o tomador de contas, em seu relatório (peça 20) , invocando irregularidades na execução dos recursos, imputou responsabilidade à Sra. Maria Rita Bomfim Evangelista, tendo dimensionado o débito no seguinte formato e fundamentos:
	Fundamento
	Fonte
	Valor (R$) 

	Comprovação parcial das despesas
	Parecer 2563/2019/DAESP/COPRA/CGAPC/DIFIN, de 13/6/2019 (peça 11) 
	39.377,47

	Lançamentos a débito na conta corrente específica do PNAE sem suporte documental
	Relatório de Demandas Externas 00202.000124/2013-41 (peça 5) 
	103.797,01

	Atraso injustificado na distribuição de merenda aos alunos do segmento Educação de Jovens e Adultos
	Relatório de Demandas Externas 00202.000124/2013-41 (peça 5) 
	2.968,20

	Superfaturamento na aquisição de gêneros alimentícios
	Relatório de Demandas Externas 00202.000124/2013-41 (peça 5) 
	8.038,63

	Total
		154.181,31

8.	Esse entendimento foi corroborado pelas instâncias subsequentes do controle interno (peças 24-26) , manifestações das quais tomou ciência a autoridade ministerial (peça 27) .
9.	Em primeira análise da unidade técnica, a instrução de peça 30, após atestar a presença, no processo, dos pressupostos de constituição e de procedibilidade constantes das disposições legais e regimentais, bem como aqueles presentes na Instrução Normativa-TCU 71/2012, com a redação capitulada pela Instrução Normativa-TCU 76/2016, identificou duas classes de irregularidades aptas a ensejar a rejeição parcial das contas:
9.1	As incongruências relatadas no Parecer 2563/2019/DAESP/COPRA/CGAPC/DIFIN, de 13/6/2019 (peça 11) , as quais descaracterizavam o nexo de causalidade entre os recursos repassados e parte das despesas consignadas na prestação de contas;
9.2	Despesas (peça 5, p. 10) registradas nos extratos bancários, em relação as quais a documentação correspondente não havia sido disponibilizada pelo gestor à equipe de fiscalização da CGU quando do trabalho de campo, em ofensa às normas de regência do programa, no valor de R$ 103.797,01;
9.3	O atraso injustificado na distribuição de merenda aos alunos do segmento Educação de Jovens e Adultos, segundo o item 3.1.1.7 do Relatório de Demandas Externas 00202.000124/2013-41 (peça 5, p. 15-17) , consistindo, na prática, na falta de disponibilização das refeições ao público-alvo durante 34 dias letivos.
10.	Naquela peça, contudo, defendeu-se a tese de que o superfaturamento apontado não atenderia a alguns pressupostos de caracterização sedimentados na jurisprudência do TCU, diante da possibilidade de discrepâncias em itens isolados, como aquele apontado pela CGU, não refletirem a totalidade do contrato celebrado com o particular, onde outros itens, gravados por subpreço poderiam contrabalançá-las. Ademais, arguiu-se a possibilidade de o valor de R$ 103.797,01, mencionado no aludido Relatório de Demandas Externas 00202.000124/2013-41, em seu item 3.1.1.3 (peça 5, p. 10) , sobrepor-se ao grupo das despesas impugnadas no item 3.1.1 do Parecer 2563/2019/DAESP/COPRA/CGAPC/DIFIN, de 13/6/2019 (peça 11, p. 2) , optando-se por não incluir esse último conjunto.
11.	Propôs-se, destarte, o cômputo dos seguintes dispêndios para fins de rejeição:
	Fundamento
	Fonte
	Valor (R$) 

	Lançamentos a débito na conta corrente específica do PNAE sem suporte documental
	Relatório de Demandas Externas 00202.000124/2013-41 (peça 5) 
	103.797,01

	Atraso injustificado na distribuição de merenda aos alunos do segmento Educação de Jovens e Adultos
	Relatório de Demandas Externas 00202.000124/2013-41 (peça 5) 
	2.968,20

	Total
		106.765,21

12.	O titular da subunidade técnica e o dirigente da Secex-TCE, contudo, entenderam (peças 31-32) válida a imputação de superfaturamento, que passou a integrar a citação efetuada com delegação de competência (peças 37-38) , delineada nos seguintes termos:
Irregularidade: não comprovação da boa e regular aplicação dos recursos do Programa de Alimentação Escolar - PNAE, repassados pelo FNDE ao município de Porto Real do Colégio (AL) no exercício de 2011;
Débito:
	Data
	Valor (R$) 

	4/10/2011
	61.645,21

	3/11/2011
	22.560,00

	30/11/2011
	8.038,63

	2/12/2011
	22.560,00

	Total
	106.765,21

Ocorrência 1 - Existência de lançamentos a débito na conta corrente específica do PNAE sem suporte documental
Conduta: deixar de manter nos arquivos municipais, em boa guarda, a documentação relativa à execução do PNATE no exercício de 2011, à disposição dos órgãos de controle interno e externo;
Dispositivos legais e infralegais violados: art. 34, § 15, da Resolução-CD/FNDE 38/2009;
Nexo de causalidade: a conduta descrita impediu o estabelecimento do nexo causal entre as possíveis despesas efetuadas com os recursos recebidos, no âmbito do instrumento em questão, no período considerado;
Culpabilidade: não há excludentes de ilicitude, de culpabilidade e de punibilidade; é razoável supor que o responsável tinha consciência da ilicitude de sua conduta; era exigível conduta diversa da praticada;
Evidências: Relatório de Demandas Externas 00202.000124/2013-41 (peça 5) 
Ocorrência 2 - Atraso injustificado na distribuição de merenda aos alunos do segmento Educação de Jovens e Adultos
Conduta: deixar de fornecer refeições aos alunos do segmento referido, no período entre 28/2/2011 e 15/4/2011, apesar da liberação dos recursos iniciada em 17/3/2011;
Dispositivos legais e infralegais violados: art. 30, inciso III, da Resolução-CD/FNDE 38/2009;
Nexo de causalidade: a conduta descrita impediu o fornecimento de refeições aos alunos do segmento específico no período descrito;
Culpabilidade: não há excludentes de ilicitude, de culpabilidade e de punibilidade; é razoável supor que o responsável tinha consciência da ilicitude de sua conduta; era exigível conduta diversa da praticada;
Evidências: Relatório de Demandas Externas 00202.000124/2013-41 (peça 5) ; extratos bancários (peça 4) ;
Ocorrência 3 - Superfaturamento na aquisição de gêneros alimentícios, no âmbito da gestão dos recursos do Programa de Alimentação Escolar - PNAE, repassados pelo FNDE ao município de Porto Real do Colégio (AL) no exercício de 2011; 
Conduta: permitir o pagamento pelos produtos 'açúcar cristal', 'almôndega' e 'sardinha' (relacionados ao fornecimento de gênero alimentícios da empresa Calheiros e Melo Serviço e Representações Ltda. - ME) por preços superiores aos de mercado, considerando que os mesmos itens foram adquiridos a preços inferiores no exercício seguinte (no ano de 2012) , conforme as variações a menor de 34,76%, 19,57% e 4,93%, respectivamente. 
Dispositivos legais e infralegais violados: arts. 15, 23, §1º, 43, inciso, IV, todos da Lei 8.666/93. 
Nexo de causalidade: a conduta acima descrita concorreu decisivamente para a ocorrência do dano, visto que se tivessem sido adotadas as cautelas exigidas, por meio de pesquisa de preços consistente, o município não teria autorizado a realização de pagamentos acima do valor de mercado; 
Culpabilidade: não há excludentes de ilicitude, de culpabilidade e de punibilidade; é razoável supor que o responsável tinha consciência da ilicitude de sua conduta; era exigível conduta diversa da praticada;
Evidências: Relatório de Demandas Externas 00202.000124/2013-41 (peça 5) 
13.	Devidamente citada, após constituir advogado (peça 42) , a responsável apresentou peça de defesa, erigida sob os seguintes argumentos:
13.1. Tem envergadura constitucional a exigência de razoável duração do processo, o que não se observaria no presente feito;
13.2. Invoca a ocorrência de prescrição, com base nos artigos 1º do Decreto nº . 20.910/32; 1º da Lei 9.873/99; 173, caput, do Código Tributário Nacional; e 54 da Lei 9.784/99;
13.3. Cita diversos acórdãos do Supremo Tribunal Federal ( (MS 36054 AgR, Relator Min. Ricardo Lewandowski, Segunda Turma, 09/11/2021; MS 37772 MC-AgR, Relator Min. Luís Roberto Barroso, Primeira Turma, 7/08/2021; MS 35940, Relator Min. Luiz Fux, Primeira Turma, 16/06/2020) , os quais mencionariam a Lei 9.873/99 como adequada para disciplinar a prescrição no âmbito dos processos do TCU.
13.4. Aponta litispendência entre o presente processo e a ação civil pública por improbidade administrativa 0800978-25.2017.4.05.8001, ajuizada pelo Ministério Público Federal, em tramitação na 8ª Vara Federal de Alagoas, o que causaria a perda de objeto da presente tomada de contas especial.
EXAME TÉCNICO
14.	As alegações de defesa resumem-se à matéria de direito, sem qualquer incursão no quadro fático-probatório que ensejou o chamamento.
15.	Assiste razão à defesa no tocante à aplicabilidade da Lei 9.873/99 para regular a prescrição da pretensão punitiva e ressarcitória no âmbito dos processos do Tribunal de Contas da União, mas não da forma em que fora postulado. Destacamos, inicialmente, que o Supremo Tribunal Federal - STF, no Recurso Extraordinário - RE 636.886, fixou a tese, com repercussão geral reconhecida, de que 'é prescritível a pretensão de ressarcimento ao erário fundada em decisão de Tribunal de Contas' (Tema 899) . Em que pese o questionamento acerca da abrangência da tese ali firmada, no sentido de que se circunscreveria apenas ao processo de execução da condenação imposta pelo TCU (ou seja, inaplicável à pretensão de ressarcimento exercida no processo de 'conhecimento' da TCE) , verifica-se que o STF, por meio de decisões prolatadas pelas suas duas turmas, tem decidido de forma reiterada que se aplica o prazo prescricional de 5 anos previsto na Lei 9.873/1999 às pretensões sancionatória e ressarcitória a cargo do Tribunal de Contas da União.
16. 	Seja por aplicação direta ou por analogia, a orientação sufragada é no sentido de que o prazo de 5 anos é compatível com a tese de que a ação e a execução prescrevem no mesmo prazo (Súmula 150 do STF) , bem como com o fato de que a Lei 9.873/1999 - que regulamenta o exercício de ação punitiva pela Administração Pública Federal, direta e indireta - regeria integralmente a prescrição no âmbito do TCU. Quanto a este último aspecto, o Ministro Luís Roberto Barroso, no voto exarado no julgamento do MS 32.201, embora tenha advertido que a atuação do TCU, em sua acepção clássica, não se qualifica como exercício do poder de polícia, ressaltou que a Lei 9.873/1999 assumiria vocação regulatória geral da prescrição do exercício da competência sancionadora da Administração Pública, sendo sua disciplina aplicável a qualquer ação punitiva da Administração Pública Federal, exceto àquelas esferas em que exista regulamentação específica. Ademais, em virtude da autonomia científica do Direito Administrativo, não haveria razão plausível para suprimir a omissão da Lei Orgânica do Tribunal de Contas da União, no tocante ao estabelecimento de um prazo prescricional próprio, valendo-se das normas de direito civil, e não das de direito administrativo.
17. 	Eis algumas ementas que evidenciam o entendimento predominante do STF:
'Ementa: AGRAVO REGIMENTAL EM MANDADO DE SEGURANÇA. TOMADA DE CONTAS ESPECIAL. TRIBUNAL DE CONTAS DA UNIÃO. CONDENAÇÃO A RESSARCIMENTO AO ERÁRIO. PRESCRIÇÃO. MARCO INTERRUPTIVO. ART. 2°, II, DA LEI 9.873/1999. ATO INEQUÍVOCO DE APURAÇÃO DO FATO. DISCUSSÃO. DIREITO LÍQUIDO E CERTO. DEMONSTRAÇÃO. INOCORRÊNCIA. SUBSISTÊNCIA DA DECISÃO AGRAVADA. AGRAVO A QUE SE NEGA PROVIMENTO. I - As razões do agravo regimental são inaptas para desconstituir os fundamentos da decisão agravada, que, por isso, se mantêm hígidos. II - Aplicando-se a regulamentação da Lei 9.873/1999 ao caso concreto, observa-se que a pretensão sancionatória do TCU, em relação aos atos praticados pelo impetrante, levando-se em consideração a ocorrência de 5 causas interruptivas da prescrição, não teria sido fulminada pelo decurso do tempo. III - A pretensão do recorrente, fundada na discussão sobre os fatos apontados como marcos interruptivos da prescrição da pretensão punitiva da Administração Pública, refoge aos estreitos limites do mandamus, ante a ausência de liquidez e certeza do direito pleiteado. IV - Agravo regimental a que se nega provimento.' MS 36067 ED-AgR. Órgão julgador: Segunda Turma. Relator (a) : Min. RICARDO LEWANDOWSKI. Julgamento: 18/10/2019
'Ementa: AGRAVO REGIMENTAL EM RECLAMAÇÃO. TRIBUNAL DE CONTAS DA UNIÃO. TOMADA DE CONTA ESPECIAL. PRESCRIÇÃO DA PRETENSÃO PUNITIVA. RECONHECIDA EM DECISÃO DO SUPREMO TRIBUNAL FEDERAL. PRESCRITIBILIDADE DO RESSARCIMENTO AO ERÁRIO FUNDADA EM DECISÃO DE TRIBUNAL DE CONTAS. AÇÃO DE IMPROBIDADE ADMINISTRATIVA COM PEDIDO DE RESSARCIMENTO JÁ EM CURSO. AGRAVO REGIMENTAL A QUE SE NEGA PROVIMENTO. I - O acórdão do TCU determinou a formação de processo administrativo para avaliarem, efetivamente, a eventual responsabilização do agravado para o ressarcimento do dano ao erário, contrariando, assim, autoridade desta Corte no MS 35.512/DF, uma vez que houve a concessão da segurança para declarar a ocorrência da prescrição da pretensão punitiva do TCU em relação às infrações imputadas a ele, destacando-se que a União poderia perseguir os valores referentes ao ressarcimento dos danos na esfera judicial. II - Agravo regimental a que se nega provimento.' (Rcl 39497 AgR. Órgão julgador: Segunda Turma. Relator (a) : Min. RICARDO LEWANDOWSKI. Julgamento: 10/10/2020) 
'Ementa: MANDADO DE SEGURANÇA. DIREITO ADMINISTRATIVO. TRIBUNAL DE CONTAS DA UNIÃO. SERVIDOR DA SECRETARIA DE SAÚDE DO ESTADO DO ACRE. FISCALIZAÇÃO OMISSA E DEFICIENTE NA EXECUÇÃO DE DOIS CONVÊNIOS FIRMADOS ENTRE A SECRETARIA ESTADUAL E O MINISTÉRIO DA SAÚDE. APLICAÇÃO DE MULTA. ARTS. 28, II, E 58, II, DA LEI 8.443/1992. ART. 268, II, DO REGIMENTO INTERNO DO TCU. PRESCRIÇÃO DA PRETENSÃO SANCIONATÓRIA. OCORRÊNCIA. APLICAÇÃO DA LEI 9.873/1999. PRECEDENTES DESTE STF. MEDIDA LIMINAR DEFERIDA E RATIFICADA NO EXAME DE MÉRITO. SEGURANÇA CONCEDIDA PARA AFASTAR A MULTA APLICADA. 1. A prescrição da pretensão punitiva do TCU é regulada pela Lei 9.873/1999, descabendo a aplicação do prazo decenal previsto na legislação civil (art. 205 do Código Civil) . Ao revés, incide o prazo quinquenal previsto na Lei 9.873/1999 (MS 32201, Rel. Min. Roberto Barroso, PRIMEIRA TURMA, DJe 7/8/2017; MS 35.512-AgR, Rel. Min. Ricardo Lewandowski, SEGUNDA TURMA, DJe 21/6/2019) . 2. In casu, na linha do parecer apresentado pelo Ministério Público Federal e da decisão liminar de minha lavra, é inequívoca a superação do prazo prescricional quinquenal. Os ilícitos apontados pela Corte de Contas ocorreram em julho de 2006, tendo o processo de auditoria sido instaurado em 9/10/2006. A ordem de citação do responsável para a audiência, por sua vez, ocorreu em 25/6/2007. Entretanto, a decisão condenatória recorrível foi exarada somente em 31/5/2016, data da prolação do Acórdão 3513/2016-TCU-Primeira Câmara. 3. Ex positis, CONCEDO A SEGURANÇA unicamente para afastar a sanção de multa aplicada ao impetrante, nos autos da Tomada de Contas Processo 023.288/2006-0, máxime da ocorrência de prescrição da pretensão punitiva do Tribunal de Contas da União.' MS 35940. (Órgão julgador: Primeira Turma. Relator (a) : Min. LUIZ FUX. Julgamento: 16/06/2020) .
18. 	Essa orientação também foi seguida nas seguintes decisões monocráticas: MS 36.127-MC/DF e MS 35.940-MC/DF, Rel. Min. Luiz Fux; MS 35.294, MS 35.539/DF e MS 35.971-TP/DF, Rel. Min. Marco Aurélio; MS 34.256 MC/DF, MS 36.054-MC e MS 36.067-MC/DF, Rel. Min. Ricardo Lewandowski.
19. 	O Supremo Tribunal Federal tem se pronunciado no sentido de reconhecer não só a aplicação da prescrição quinquenal com fulcro na interpretação da Lei 9.873/1999, mas também a incidência dos marcos interruptivos do prazo prescricional consignados na referida lei, tantas vezes quanto presentes os suportes fáticos (MS 32201, Relator: Min. Roberto Barroso) . 
20. 	Tal entendimento também foi adotado nas seguintes decisões monocráticas: MS 36.054, MS 34.256-MC, MS 35.512 e MS 36.067-MC, todos de relatoria do Min. Ricardo Lewandowski; MS 35.294, MS 35.539 e MS 35.971-TP, todos de relatoria do Min. Marco Aurélio; MS 32.201, Rel. Min. Roberto Barroso, e MS 36.127-MC e MS 35.940-MC, Min. Luiz Fux.
21.	Em relação ao termo inicial da contagem do prazo prescricional, o 'caput' do art. 1º da Lei 9.873/1999 oferece solução que não destoa do modelo adotado pelo TCU no incidente de uniformização de jurisprudência, em que se examinou a prescrição da pretensão punitiva, nos termos do Acórdão 1441/2016-TCU-Plenário - Rel. Min. Benjamin Zymler, com a adição da particularidade de explicitar o caso de infrações permanentes ou continuadas:
a) Regra geral: 'data da prática do ato' (o que equivale a 'ocorrência da irregularidade sancionada') ;
b) Regra especial: 'no caso de infração permanente ou continuada, do dia em que tiver cessado'.
22. 	A Lei 9.873/1999, no seu art. 2º, estabelece as causas interruptivas da prescrição punitiva, consoante abaixo transcrito, já na redação conferida pela Lei 11.941/2009:
'Art. 2º Interrompe-se a prescrição da ação punitiva:
I - pela notificação ou citação do indiciado ou acusado, inclusive por meio de edital;
II - por qualquer ato inequívoco, que importe apuração do fato;
III - pela decisão condenatória recorrível.
IV - por qualquer ato inequívoco que importe em manifestação expressa de tentativa de solução conciliatória no âmbito interno da administração pública federal.'
23. 	O quadro a seguir indica alguns eventos processuais, ocorridos no curso de uma TCE (fase interna e externa) - instaurada em razão de irregularidades na aplicação de recursos da União transferidos a entes subnacionais - que poderiam ser enquadrados nas causas de interrupção da prescrição acima apontadas, sem prejuízo, é claro, de outras ocorrências fáticas elegíveis como marco interruptivo, a depender da forma de proceder de cada entidade ou órgão tomador de contas.
	I - pela notificação ou citação do indiciado ou acusado, inclusive por meio de edital;
	 (i) notificação no âmbito do procedimento administrativo de ressarcimento previamente à instauração da TCE;
 (ii) notificação efetuada pelo órgão tomador de contas acerca da instauração da TCE;
 (iii) citação efetuada pelo TCU.
*Data da ciência da notificação ou citação pelos responsáveis ou de publicação do edital no DOU.

	II - por qualquer ato inequívoco, que importe apuração do fato;
* procedimento que evidencie a apuração dos fatos irregulares, com o objetivo quantificar o dano e identificar possíveis responsáveis.
	 (i) relatório de sindicância ou PAD; (ii) relatório de apuração de irregularidades referente ao processo administrativo prévio à instauração da TCE;
 (iii) relatórios de fiscalização, pareceres, despachos, informações e memorandos relacionados à apuração dos fatos irregulares;
 (iv) relatório do tomador de contas;
 (v) relatório do controle interno; 
 (vi) termo de instauração ou designação de instauração da TCE;
 (vii) autuação da TCE no TCU; entre outras causas.
*Há quem inclua nesse grupo diligências que comprovam providências do responsável sobre as irregularidades investigadas.

	III - pela decisão condenatória recorrível.
	 (i) Verifica-se apenas no âmbito do TCU com a data da prolação do acórdão condenatório recorrível.

	IV - por qualquer ato inequívoco que importe em manifestação expressa de tentativa de solução conciliatória no âmbito interno da administração pública federal.
	 (i) pedido de parcelamento;
 (ii) pagamento parcial do débito;
 (iii) qualquer manifestação do responsável que demonstre claramente a sua intenção de recolher o débito.

24.	Bem se vê, portanto, que haveria uma multiplicidade de causas de interrupção da prescrição, conforme se depreende do art. 2º da Lei 9.873/1999. Tal exegese encontra respaldo em precedentes do STF, a exemplo do que se decidiu no julgamento do MS 36067 (Rel. Min. Ricardo Lewandowski) , com destaque para trecho do voto em que o Relator reconhece cinco causas de interrupção da prescrição, in verbis:
' (...) Assim, faz-se necessário levar em consideração que, apesar de os fatos objeto da apuração conduzida pela Corte de Contas remontarem aos anos de 1999 e 2000, período no qual o impetrante era Secretário de Saúde municipal, o Tribunal de Contas da União deu prosseguimento à tomada de contas especial por ter constatado a ocorrência de 5 causas interruptivas da prescrição, a saber: a) relatório de auditoria em conjunto realizada pelo Denasus e pela Secretaria Federal de Controle, lavrado em 06/07/2001, sendo este, certamente, um ato inequívoco que importou a apuração do fato (art. 2º, II, da Lei n. 9.873/1999) ; b) instauração de Tomada de Contas Especial pelo FNS, ocorrida em 05/10/2005, sendo este também, certamente, um ato inequívoco que importou a apuração do fato (art. 2º, II, da Lei n. 9.873/1999) ; c) a autuação da presente Tomada de Contas Especial no âmbito do Tribunal de Contas da União, ocorrida em 12/08/2008, sendo este também, certamente, um ato inequívoco que importou a apuração do fato (art. 2º, II, da Lei n. 9.873/1999) ; d) o ato que ordenou a citação do responsável, ora impetrante, ocorrida em 12/07/2010 (art. 2º, I, da Lei n. 9.873/1999) ; e e) o exercício do poder punitivo ocorrido em 20/06/2012, data da prolação do Acórdão 1563/2012-TCU-Plenário (art. 2º, III, da Lei n. 9.873/1999) .'
25.	No caso vertente, sendo o processo deflagrado pelas disfunções executivas verificadas ao longo do exercício de 2011, tendo como parâmetro a tese firmada pelo STF, no RE 636.886, no sentido de que ambas pretensões do TCU (sancionatória e ressarcitória) sujeitam-se ao prazo prescricional de 5 anos previsto na Lei 9.873/1999, e considerando, ainda, o início do ano letivo em março daquele ano e o sistema prescricional descrito na citada lei, inclusive as causas de suspensão e de interrupção da prescrição, identificamos a presença de vários eventos interruptivos, em caráter não exaustivo, antes do prazo assinalado:
25.1	Auditoria efetuada pela CGU, iniciada em 10/11/2014 (peça 5, p. 2) ;
25.2	Parecer 2563/2019/DAESP/COPRA/CGAPC/DIFIN, de 13/6/2019 (peça 11) ;
25.3	Ajuizamento de ação civil pública para ressarcimento de danos ao erário pelo município contra a ex-gestora (peça 17) , em 21/10/2019;
25.4	Relatório do tomador de contas, em 4/3/2020 (peça 20) .
26.	Não bastasse isso, é mister considerar que o caso tratado no RE 636.886 (tema 899 da repercussão geral) diz respeito à fase de execução judicial de deliberação do Tribunal de Contas, tanto assim que, para deslindá-lo, foi necessária a aplicação da Lei 6.830/1980 (Lei de Execuções Fiscais) , diploma legal evidentemente inaplicável à fase que antecede a formação do título executivo extrajudicial do TCU, caracterizada pela atuação do órgão de controle externo até a prolação do acórdão.
27.	Com fulcro neste critério, afastamos a possibilidade de, no caso concreto avaliado, haver-se operado qualquer espécie de prescrição da pretensão ressarcitória ou punitiva quanto às irregularidades apuradas neste processo, de responsabilidade da agente arrolada, merecendo rejeição a alegação de defesa ora vertida.
28.	Passando à alegação de litispendência, que decorreria da alegada identidade de objeto entre a ação civil pública movida contra a responsável, em decorrência dos mesmos fatos que deflagraram esse processo de tomada de contas especial, carece de base jurídica, eis que, como regra, não se verifica litispendência entre processos administrativos e processos judiciais, em virtude do denominado princípio da independência das instâncias.
29.	Nesse sentido é caudalosa e remansosa a jurisprudência do TCU sobre a matéria. Os microssistemas são totalmente independentes, inexistindo amparo legal para condicionar o julgamento pela irregularidade de contas à ocorrência de ato de improbidade administrativa, e, logicamente, aos seus pressupostos de constituição (Acórdão 1881/2014-TCU-Segunda Câmara - Rel. Min. José Jorge; Acórdão 10853/2018-TCU-Primeira Câmara - Rel. Min. Bruno Dantas) .
30.	O princípio da independência das instâncias não apenas assegura a tramitação dos processos que versem sobre o mesmo objeto de forma concomitante, como afasta vinculação entre as decisões que emanam dessas diferentes esferas, ressalvadas as exceções legais, como a hipótese do art. 386, incisos I e IV, do Código de Processo Penal (negativas de materialidade e autoria do fato, com provas nesse sentido) , conjugada com o art. 935 do Código Civil (Acórdão 30/2016-TCU-Plenário - Rel. Min. Augusto Nardes e 131/2017-TCU-Plenário - Rel. Min. Walton Alencar Rodrigues; 2.983/2016-TCU-Primeira Câmara - Rel. Min. Bruno Dantas; 6.903/2018-TCU-Segunda Câmara - Rel. Min. Ana Arraes) . Não há possibilidade de bis in idem de condenação a ressarcimento, eis que passível de arguição como excesso em sede de eventual procedimento executivo (Acórdão 1836/2018-TCU-Plenário - Rel. Min. Vital do Rêgo) .
31.	Essa dissociação não impede, logicamente, que, na esfera de controle externo, regida pelo princípio da verdade material em sua processualística, possam ser aproveitados elementos probatórios coligidos a partir de feitos judiciais com similitude de objeto, de iniciativa do responsável ou não. Porém, no caso em exame, não foi identificado - nem o invocou a defesa - qualquer elemento que roborasse nesse sentido.
32.	Nesse panorama, não há alternativa além de rejeitar as alegações de defesa apresentadas.
33.	Em coerência com o entendimento anteriormente manifestado na instrução de peça 30, independentemente da refutação que não fora envergada pela defesa - a qual restringiu-se à matéria de direito, como já comentado - proporemos apenas que seja desconsiderado o débito relativo ao superfaturamento, que constou da citação efetuada às peças 37-38, no valor de R$ 8.038,63. Agregamos apenas o argumento de que o mero fato de a licitação se destinar à formação de registro de preços (que não impõe a compra dos itens cotados, e onde a disputa se dá individualmente, por cada item, e não pelo preço global) não subtrai a validade da metodologia invocada. A imputação de débito por superfaturamento deve derivar não apenas do elemento subjetivo da conduta daquele que a deflagra, mas do efetivo e comprovado ganho desproporcional auferido pelo agente.
34.	No caso concreto, como não foi apurado e comprovado que os demais itens (também fornecidos pelo agente privado convocado aos autos) não estavam gravados por sobrepreço ou estivessem alinhados aos parâmetros de mercado, inexiste comprovação cabal de dano ao erário por pagamentos em valor superior aos critérios coligidos pela CGU para fins de comparação.
CONCLUSÃO
35.	Considerando que: a responsável foi devidamente citada pelos eventos danosos relatados pela CGU e pelo FNDE, que comprometeram parcialmente a aplicação dos recursos; a defesa apresentada absteve-se de rechaçar as inconsistências na prestação de contas apresentada, bem como o hiato de fornecimento de alimentação ao longo do exercício, eventos que caracterizaram prejuízo aos cofres do programa; entende-se, contudo, inaplicável a hipótese de superfaturamento, por ausência de provas de sua consubstanciação; a linha de defesa resumiu-se à invocação de prescrição e litispendência da matéria com ação civil pública; tais preliminares merecem rechaço, por contrariar reiterada jurisprudência desta Corte; inexistem nos autos outros elementos aptos a descaracterizar as irregularidades apontadas e que ensejaram a imputação de débito; merecem rejeição as alegações de defesa apresentadas, com o julgamento das contas pela irregularidade, condenação em débito e cominações adjetas.
PROPOSTA DE ENCAMINHAMENTO
36. Diante do exposto, submetemos os autos à consideração superior, com as seguintes proposições:
36.1. rejeitar as alegações de defesa da Sra. Maria Rita Bomfim Evangelista (CPF XXX.901.705-XX) ;
36.2. julgar irregulares as contas da Sra. Maria Rita Bomfim Evangelista, com fundamento nos arts. 1º, inciso I, 16, inciso III, alíneas 'b' e 'c', 19, caput, e 23, inciso III, da Lei 8.443/1992, c/c os arts. 1º, inciso I, 209, incisos II e III, 210, caput e § 2º, e 214, inciso III, do Regimento Interno do TCU, e condenando-a ao pagamento das importâncias a seguir especificadas e fixando-lhe o prazo de 15 dias, para que comprove, perante este Tribunal, em respeito art. 214, inciso III, alíneas 'a' e 'b', do Regimento Interno do TCU, o recolhimento da dívida aos cofres do Fundo Nacional de Desenvolvimento da Educação - FNDE, atualizada monetariamente e acrescida de juros de mora, calculados a partir da data indicada até a data do efetivo recolhimento e com o abatimento de valores acaso já satisfeitos, nos termos da legislação vigente:
	Data
	Valor (R$) 

	4/10/2011
	61.645,21

	3/11/2011
	22.560,00

	2/12/2011
	22.560,00

Valor atualizado em 20/6/2022 (sem juros) : R$ 203.498,08.
36.3. aplicar à Sra. Sra. Maria Rita Bomfim Evangelista a multa prevista no art. 57 da Lei 8.443/1992 c/c o art. 267 do Regimento Interno, com a fixação do prazo de quinze dias, a contar da notificação, para comprovar, perante o Tribunal (art. 214, inciso III, alínea 'a', do Regimento Interno) , o recolhimento das dívidas aos cofres do Tesouro Nacional, atualizada monetariamente desde a data do acórdão até a do efetivo recolhimento, se for paga após o vencimento, na forma da legislação em vigor;
36.4. autorizar, desde logo, a cobrança judicial das dívidas, nos termos do art. 28, inciso II, da Lei 8.443/1992, c/c o art. 219, inciso II, do Regimento Interno do TCU, caso não atendidas as notificações;
36.5. autorizar, desde logo, se requerido pela responsável, com fundamento no art. 26, da Lei 8.443/1992, c/c o art. 217 do Regimento Interno do TCU, o parcelamento das dívidas em até 36 (trinta e seis) parcelas, incidindo sobre cada uma, os encargos legais devidos, sem prejuízo de alertá-lo de que, caso opte por essa forma de pagamento, a falta de comprovação do recolhimento de qualquer parcela implicará o vencimento antecipado do saldo devedor, nos termos do art. 26, parágrafo único, da Lei 8.443/1992, c/c o art. 217, §2º, do Regimento Interno do TCU;
36.6. enviar cópia do Acórdão que vier a ser proferido ao FNDE e aos responsáveis, para ciência, informando que a presente deliberação, acompanhada do Relatório e do Voto que a fundamentam, está disponível para a consulta no endereço www.tcu.gov.br/acordaos, além de esclarecer que, caso requerido, o TCU poderá fornecer sem custos as correspondentes cópias, de forma impressa; e
36.7. enviar cópia do Acórdão a ser prolatado, bem como do Relatório e do Voto que o fundamentarem, à Procuradoria da República no Estado de Alagoas, nos termos do § 3º do art. 16 da Lei 8.443/1992 c/c o § 7º do art. 209 do Regimento Interno do TCU, para adoção das medidas cabíveis."
2.	O diretor da unidade, acompanhado pelo secretário, divergiu parcialmente da proposta do auditor, nos seguintes termos (peças 44-46) :
"1.	Versam os autos acerca de tomada de contas especial instaurada pelo Fundo Nacional de Desenvolvimento da Educação - FNDE, em desfavor da Sra. Maria Rita Bomfim Evangelista (CPF XXX.901.705-XX) , ex-Prefeita Municipal de Porto Real do Colégio (AL) , na gestão 2009-2012, em razão de rejeição parcial da prestação de contas dos recursos repassados àquela municipalidade no âmbito do Programa Nacional de Alimentação Escolar - PNAE - no exercício de 2011.
2.	Com as vênias de estilo, divirjo da proposta elaborada pelo auditor na instrução à peça 44, por considerar que também devem ser rejeitadas as alegações de defesa do responsável Maria Rita Bomfim Evangelista (CPF XXX.901.705-XX) , ex-Prefeita Municipal, na gestão 2009-2012, quanto à parcela do débito, no valor de R$ 8.038,63, referente ao superfaturamento na aquisição de gêneros alimentícios, conforme apurado pela equipe da CGU no Relatório de Demandas Externas 00202.000124/2013-41 (peça 5) .
3.	De acordo com o referido auditor, não seria adequada a metodologia de cálculo de que se valeu a fiscalização da CGU para apurar o superfaturamento, ao argumento de que a análise do Controle Interno se restringiu a itens 'estanques' do contrato de aquisição de gêneros alimentícios, envolvendo apenas três itens, o que, a seu ver, não poderia gerar extrapolação de resultados para toda a contratação, tendo em vista a possibilidade de se apurar para os demais itens do contrato a existência de subpreço capaz de compensar o sobrepreço apontado.
4.	Nesse quadro, sustenta que a correta apuração do sobrepreço dependeria da adoção da metodologia denominada 'curva ABC', na qual se deve considerar um conjunto de itens da planilha contratual cujo somatório corresponda a 80% do valor total executado, pois, apenas neste caso, será possível inferir sobre a ocorrência do sobrepreço da contratação como um todo, com margem de segurança plenamente satisfatória.
5.	De fato, a jurisprudência do TCU é no sentido de que não se pode imputar débito com base em sobrepreço de itens isolados da planilha contratual. A aferição quanto à adequabilidade do preço contratado deve perpassar por uma avaliação mais abrangente do ajuste firmado, permitindo-se, em geral, compensações de itens com sobrepreço e itens com subpreço. Ao final, se os preços globais contratados estiverem aderentes às práticas de mercado, deve-se sopesar se as distorções pontuais identificadas representam risco para o poder público contratante (p. ex., potencial jogo de planilha ou de cronograma) , e adotar medidas para mitigá-las (Acórdãos 1.377/2021, 1.302/2015 e 2.510/2016, todos do Plenário) .
6.	No entanto, registra-se que os precedentes em que se assentou a aludida jurisprudência trataram fundamentalmente de contratações em que a adjudicação do objeto ocorreu com base no valor global, envolvendo obras e serviços complexos, cuja interpendência de itens e serviços para a consecução do todo, seja por razões técnicas ou econômicas, impunha a contratação dos itens em conjunto, e não de forma isolada.
7.	Cumpre anotar, ainda, que, embora se reconheça essa possibilidade de compensações de itens com sobrepreço e itens com subpreço, o próprio TCU é firme no sentido de que a definição do critério de aceitabilidade dos preços unitários e global nos editais para a contratação de obras, por exemplo, com a fixação de preços máximos para ambos, é obrigação e não faculdade do gestor (Súmula-TCU 259) , ainda que se trate de empreitada por preço global (Acórdão 1695/2018-TCU-Plenário) .
8.	Ocorre que, no caso concreto, o objeto da contratação refere-se à aquisição de gêneros alimentícios, um 'exemplo clássico de objeto passível de parcelamento para disputa do tipo menor preço por item' (Acórdão 4464/2017-TCU-Segunda Câmara) . Forçoso concluir, portanto, que, na contratação em tela, as cotações, a disputa, a adjudicação e eventual apuração de sobrepreço devem levar em consideração, isoladamente, cada item ou produto que se pretende licitar, haja vista que o objeto se refere a itens perfeitamente individualizáveis; motivo pelo qual não se impõe a aplicação da metodologia da 'curva ABC', com vistas à aferição da possível ocorrência de superfaturamento.
9.	Conforme se verifica do referido relatório da CGU (peça 5) , há indícios de dano ao erário decorrente do fornecimento de gêneros alimentícios, no âmbito da gestão dos recursos do PNAE, exercício de 2011, na medida em que o Município de Porto Real do Colégio/AL pagou pela aquisição dos produtos açúcar cristal, almôndega e sardinha, no ano de 2011, preços superiores aos que esses mesmos itens foram adquiridos no ano seguinte (em 2012) , de acordo com as variações a menor de 34,76%, 19,57% e 4,93%, respectivamente. Apesar de a comparação ter sido realizada entre fornecedores distintos, fato é que o responsável não conseguiu justificar para a equipe de auditoria os preços mais elevados daqueles três produtos no ano de 2011 comparativamente ao ano seguinte (2012) , até porque a tendência seria o encarecimento desses produtos, devido à aplicação do índice de inflação para o período (2011/2012) , segundo variação apontada pelo Índice de Preços ao Consumidor de Maceió (peça 5, p. 22/23) .
10.	 Cumpre pontuar, por derradeiro, que a empresa contratada (Calheiros e Melo Serviço e Representações Ltda.) não foi instada a responder solidariamente com o gestor, excepcionalmente, haja vista o transcurso de praticamente dez anos da ocorrência dos fatos, incidindo, na espécie, o disposto no art. 6, inciso II, da Instrução Normativa do TCU 71/2012, com o consequente não chamamento da empresa aos autos.
11. 	Feitas essas considerações, entendo que a Sra. Maria Rita Bomfim Evangelista (CPF XXX.901.705-XX) , ex-Prefeita Municipal de Porto Real do Colégio (AL) , na gestão 2009-2012, deve ter suas alegações de defesa rejeitadas e ser condenada pela parcela de débito no valor de R$ 8.038,63, com data de ocorrência em 30/11/2011, relativamente ao 'superfaturamento na aquisição de gêneros alimentícios', conforme a apuração levada a efeito pela CGU (peça 5) , em relação à seguinte ocorrência:
Ocorrência 3 - Superfaturamento na aquisição de gêneros alimentícios, no âmbito da gestão dos recursos do Programa de Alimentação Escolar - PNAE, repassados pelo FNDE ao município de Porto Real do Colégio (AL) no exercício de 2011
12.	 Por conseguinte, com as vênias de estilo, discordo da proposta preliminar alvitrada pelo auditor (peça 44) e submeto os autos à consideração superior propondo:
12.1	rejeitar as alegações de defesa da Sra. Maria Rita Bomfim Evangelista (CPF XXX.901.705-XX) ;
12.2	julgar irregulares as contas da Sra. Maria Rita Bomfim Evangelista, com fundamento nos arts. 1º, inciso I, 16, inciso III, alíneas 'b' e 'c', 19, caput, e 23, inciso III, da Lei 8.443/1992, c/c os arts. 1º, inciso I, 209, incisos II e III, 210, caput e § 2º, e 214, inciso III, do Regimento Interno do TCU, e condenando-a ao pagamento das importâncias a seguir especificadas e fixando-lhe o prazo de 15 dias, para que comprove, perante este Tribunal, em respeito art. 214, inciso III, alíneas 'a' e 'b', do Regimento Interno do TCU, o recolhimento da dívida aos cofres do Fundo Nacional de Desenvolvimento da Educação - FNDE, atualizada monetariamente e acrescida de juros de mora, calculados a partir da data indicada até a data do efetivo recolhimento e com o abatimento de valores acaso já satisfeitos, nos termos da legislação vigente:
	Data
	Valor (R$) 

	4/10/2011
	61.645,21

	3/11/2011
	22.560,00

	30/11/2011
	8.038,63

	2/12/2011
	22.560,00

12.3.	aplicar à Sra. Sra. Maria Rita Bomfim Evangelista a multa prevista no art. 57 da Lei 8.443/1992 c/c o art. 267 do Regimento Interno, com a fixação do prazo de quinze dias, a contar da notificação, para comprovar, perante o Tribunal (art. 214, inciso III, alínea 'a', do Regimento Interno) , o recolhimento das dívidas aos cofres do Tesouro Nacional, atualizada monetariamente desde a data do acórdão até a do efetivo recolhimento, se for paga após o vencimento, na forma da legislação em vigor;
12.4.	autorizar, desde logo, a cobrança judicial das dívidas, nos termos do art. 28, inciso II, da Lei 8.443/1992, c/c o art. 219, inciso II, do Regimento Interno do TCU, caso não atendidas as notificações;
12.5.	autorizar, desde logo, se requerido pela responsável, com fundamento no art. 26, da Lei 8.443/1992, c/c o art. 217 do Regimento Interno do TCU, o parcelamento das dívidas em até 36 (trinta e seis) parcelas, incidindo sobre cada uma, os encargos legais devidos, sem prejuízo de alertá-lo de que, caso opte por essa forma de pagamento, a falta de comprovação do recolhimento de qualquer parcela implicará o vencimento antecipado do saldo devedor, nos termos do art. 26, parágrafo único, da Lei 8.443/1992, c/c o art. 217, §2º, do Regimento Interno do TCU;
12.6.	enviar cópia do Acórdão que vier a ser proferido ao FNDE e aos responsáveis, para ciência, informando que a presente deliberação, acompanhada do Relatório e do Voto que a fundamentam, está disponível para a consulta no endereço www.tcu.gov.br/acordaos, além de esclarecer que, caso requerido, o TCU poderá fornecer sem custos as correspondentes cópias, de forma impressa; e
12.7.	enviar cópia do Acórdão a ser prolatado, bem como do Relatório e do Voto que o fundamentarem, à Procuradoria da República no Estado de Alagoas, nos termos do § 3º do art. 16 da Lei 8.443/1992 c/c o § 7º do art. 209 do Regimento Interno do TCU, para adoção das medidas cabíveis."
3.	O Ministério Público junto ao TCU por sua vez, manifestou-se de acordo com a proposta do titular da secretaria especializada (peça 47) .
	É o relatório.

Rafael Gomes Alexandre (OAB/AL 10.222), representando Maria Rita Bomfim Evangelista.

Subprocurador-Geral Lucas Rocha Furtado.

TOMADA DE CONTAS ESPECIAL. PROGRAMA NACIONAL DE ALIMENTAÇÃO ESCOLAR - EXERCÍCIO DE 2011. MUNICÍPIO DE PORTO REAL DO COLÉGIO/AL. FUNDO NACIONAL DE DESENVOLVIMENTO DA EDUCAÇÃO. REJEIÇÃO PARCIAL DA PRESTAÇÃO DE CONTAS. NÃO COMPROVAÇÃO DA BOA E REGULAR APLICAÇÃO DOS RECURSOS. CITAÇÃO DA EX-PREFEITA. ALEGAÇÕES DE DEFESA. NÃO ACOLHIMENTO. CONTAS IRREGULARES. DÉBITO. MULTA.

TOMADA DE CONTAS ESPECIAL (TCE)

Secretaria de Controle Externo de Tomada de Contas Especial (SecexTCE).

Trata-se de tomada de contas especial instaurada pelo Fundo Nacional de Desenvolvimento da Educação (FNDE) em desfavor de Maria Rita Bomfim Evangelista, ex-Prefeita de Porto Real do Colégio/AL, em razão de rejeição parcial da prestação de contas dos recursos repassados àquela municipalidade no âmbito do Programa Nacional de Alimentação Escolar (PNAE) , no exercício de 2011.
2.	Na fase interna da TCE, o órgão concedente imputou o débito de R$ 154.181,31 à ex-Prefeita em razão das seguintes irregularidades: comprovação parcial de despesas, lançamento a débito na conta corrente específica do PNAE sem suporte documental, atraso injustificado na distribuição de merenda aos alunos e superfaturamento na aquisição de gêneros alimentícios (peça 20) . O Controle Interno anuiu a esse posicionamento (peças 24-26) .
3.	No âmbito do TCU, a unidade instrutora analisou as irregularidades aptas a ensejar a rejeição parcial das contas e promoveu a citação de Maria Rita Bomfim Evangelista no valor total do débito, R$ 106.765,21.
4.	Em análise de mérito, o auditor da secretaria especializada concluiu pela rejeição das alegações de defesa apresentadas pela ex-Prefeita, porém propôs que fosse desconsiderado o débito relativo ao superfaturamento, no montante de R$ 8.038,63, por entender que a discrepância de valor em itens isolados poderia não refletir a totalidade do contrato (peça 44) .
5.	O diretor da unidade, acompanhado pelo secretário e pelo representante do Ministério Público junto ao TCU, anuiu à proposta do auditor de rejeitar as alegações de defesa, mas divergiu quanto a desconsiderar o débito relativo ao superfaturamento na aquisição de gêneros alimentícios.
6.	Corroboro as análises empreendidas pelos dirigentes da unidade instrutora, as quais contaram com a anuência do Parquet, razão pela qual incorporo os fundamentos apresentados às minhas razões de decidir.
7.	A responsável não logrou trazer aos autos quaisquer justificativas para as irregularidades verificadas, tendo alegado, principalmente, a ocorrência de prescrição em razão de haver transcorrido mais de cinco anos dos fatos apurados. Intentou, ainda, afastar sua responsabilidade com base na existência de ação de improbidade administrativa contra ela movida em decorrência dos mesmos fatos que deflagraram este processo de tomada de contas especial.
8.	Com relação à prescrição da pretensão ressarcitória, adoto o posicionamento clássico e há muito reiterado desta Corte pela imprescritibilidade. 
9.	No que se refere ao entendimento fixado a partir do RE 636.886/AL (Tema 899 da repercussão geral) ao presente caso, limito-me a registrar o que restou consignado pelo próprio relator, Ministro Alexandre de Moraes (destaques acrescidos) : 
"Os argumentos acima elencados conduzem à conclusão no sentido de que a pretensão executória de título executivo proveniente de decisão do TCU da qual resulte imputação de débito ou multa é prescritível; e, portanto, a ela se aplica o prazo prescricional da Lei de Execução Fiscal. 
Nenhuma consideração houve acerca do prazo para constituição do título executivo, até porque esse não era o objeto da questão cuja repercussão geral foi reconhecida no Tema 899, que ficou adstrito, como sobejamente já apontado, à fase posterior à formação do título." 
10.	Na minha compreensão, diante dessa decisão e da inexistência de lei específica tratando do tema, o TCU terá necessariamente que suprir essa lacuna legislativa definindo as consequências da prescritibilidade, tais como o prazo prescricional, o início da contagem e as causas de interrupção. 
11.	Recentemente, ao apreciar o TC Processo 000.006/20173, o Tribunal decidiu remeter a análise do tema ao processo que será criado em decorrência do Acórdão 459/2022-TCU-Plenário (redator Ministro Walton Alencar Rodrigues) , de 9/3/2022, por meio do qual foi expedido comando à Secretaria-Geral de Controle Externo desta Casa para que forme grupo técnico de trabalho destinado a apresentar projeto de ato normativo que discipline "o tema da prescrição da pretensão ressarcitória e da prescrição da pretensão punitiva no âmbito do controle externo, tendo por base jurisprudência predominante do Supremo Tribunal Federal, adequando-a às especificidades das diversas formas de atuação do Tribunal de Contas da União". 
12.	Dessa forma, até a conclusão desse trabalho, permanecem vigentes, em relação à prescrição da pretensão sancionatória, as regras do Acórdão 1441/2016-TCU-Plenário, e quanto à prescrição da pretensão ressarcitória, a imprescritibilidade. 
13.	De todo modo, conforme análise da unidade instrutora, ainda que por hipótese se considerasse o regramento prescricional da Lei 9.873/1999, tampouco teria ocorrido a prescrição, tendo em vista a incidência de causas interruptivas.
13.	Sobre a alegação de existência de ação de improbidade administrativa movida contra a responsável em decorrência dos mesmos fatos que deflagraram este processo de tomada de contas especial, é pacífica a jurisprudência desta Corte no sentido da independência entre as instâncias; logo, não deve repercutir no julgamento destes autos.
14.	Por fim, em relação à divergência apresentada nos pareceres quanto à parcela do débito no valor de R$ 8.038,63, referente ao superfaturamento na aquisição de gêneros alimentícios, conforme apurado pela equipe da CGU no Relatório de Demandas Externas 00202.000124/2013-41 (peça 5) , assiste razão ao diretor da unidade instrutora (peça 45) .
15.	Embora haja jurisprudência deste Tribunal no sentido de que não se pode imputar débito com base em sobrepreço de itens isolados de planilha contratual, os precedentes mencionados trataram fundamentalmente de contratações em que a adjudicação do objeto ocorreu com base no valor global, envolvendo obras e serviços complexos, cuja interpendência de itens e serviços para a consecução do todo, seja por razões técnicas ou econômicas, impunha a contratação dos itens em conjunto, e não de forma isolada.
16.	Esse entendimento, portanto, não se aplica ao caso em concreto, cujos itens nos quais foi apontado sobrepreço referem-se a gêneros alimentícios, sendo, portanto, "passível de parcelamento para disputa do tipo menor preço por item" (Acórdão 4464/2017-TCU-Segunda Câmara, de relatoria do Ministro Aroldo Cedraz) . 
16.	Ademais, observo que a responsável, não obstante tenha sido instada a justificar a ocorrência, tanto na fase interna (peça 5, p. 23) , quanto no âmbito deste Tribunal (peça 38) , não apresentou qualquer informação que justificasse o sobrepreço de tais itens, nos termos da jurisprudência desta Corte (Acórdão 3021/2015-TCU-Plenário, de relatoria da Ministra Ana Arraes) .
17.	Sendo assim, as informações constantes do processo não permitem concluir pela regular aplicação dos recursos, cabendo julgar irregulares as contas de Maria Rita Bomfim Evangelista, condenando-a ao pagamento do débito apurado nos autos e aplicando-lhe a multa prevista no art. 57 da referida Lei 8.442/1992.
	Ante o exposto, voto por que o Tribunal adote o Acórdão que ora submeto à deliberação deste Colegiado. 
TCU, Sala das Sessões, em 9 de agosto de 2022.
Ministro BRUNO DANTAS 
Relator